【裁判字號】    90,交上更(一),1
【裁判日期】    900920
【裁判案由】    業務過失致死
【裁判全文】
臺灣高等法院高雄分院刑事判決          九十年度交上更(一)字第一號
    上訴人  即
    自  訴  人  甲○○
                乙○○
    自訴代理人  蔡錫欽  律師
    被      告  丙○○
    輔  佐  人  楊授印
右上訴人因被告業務過失致死案件，不服臺灣高雄地方法院八十六年度交上訴字第七
八號中華民國八十七年八月廿日第一審判決，提起上訴，經判決後，由最高法院發回
更審，本院判決如左：
      主      文
上訴駁回。
      理      由
一、自訴意旨略以：被告丙○○係「福音號」漁船船長，為從事業務之人，於民國八
    十五年十月十三日凌晨零時四十五分許，被告丙○○駕駛該船並上載船員施玉麟
    、史中自興達港報關出港而往西北欲至沿海預定作業區捕撈魚蟹，出港後被告丙
    ○○乃將該船交由史中駕駛，約至同日凌晨一時三十分至二時間許，因打瞌睡未
    注意航行安全而致其船頭勾撞由自訴人乙○○之夫林三義所駕駛，上載自訴人甲
    ○○之夫吳大松之管筏，致該管筏駛駛台毀壞而翻覆，被告乃未能及時施以救助
    而致林三義、吳大松二人葬身大海，因認被告涉有業務過失致死之罪嫌。
二、自訴人認被告涉有業務過失致死罪嫌者，無非以被告丙○○所有福音號漁船於十
    月十三日下午一時四十分入港時船首尖端斷裂，被害人林三義等所駕管筏事後於
    該海域附近經人撈獲膠管碎片、加速控制器、漁網、船尾架上橫木連桿等物，且
    福音號漁船碰撞處遺有被害人林三義之管筏上之紅色、藍色油漆及並無達譽輪貨
    輪與福音號發生碰撞一事為論據。
三、訊據被告丙○○堅決否認涉有業務過失致死之犯行，辯稱：船首尖端斷裂乃因於
    下網作業拖行時，我於駕駛時打瞌睡不慎撞及停泊於北緯二十二度五十七分、東
    經一百二十度八分處之貨輪所致，於航行中並未撞及任何管筏，實無有何過失致
    死之情等語。
四、查被害人林三義、吳大松於八十五年十月十三日，駕駛管筏，在東經一二０度，
    北緯二三度附近捕魚，因船舶碰撞而告失蹤，音訊杳然，生死不明，經上訴人等
   向台灣高雄地方法院聲請公示催告，申報期間屆滿，未據失蹤人陳報其生存或知
    其生死者陳報其所知，上訴人等乃再向同法院聲請死亡宣告，該院因而宣告吳大
    松、林三義於八十六年十月十二日下午十二時死亡之事實，有台灣高雄地方法院
    八十七年度家催字第五０號民事裁定及八十八年度亡字第三０號民事判決各一件
    在卷可稽。被害人等雖經法院宣告死亡，然被害人等於上述時地所駕駛之管筏被
    船舶碰撞後沈沒，事後於該海域附近經人撈獲膠管碎片，加速控制器、漁網、船
    尾架上橫木連桿等物，有照片附於偵查卷可考，足見被害人等係因所駕駛之管筏
    遭撞毀翻覆，而葬身大海死亡無，是上訴人等依法自得提起本件自訴，先於
    明。
五、經查：
  (一)本件案發後，被告丙○○之福音號漁船及自訴人所指係被害人林三義所駕管筏撈
    獲物經台灣高雄地方法院檢察署檢察官勘驗採樣送內政部警政署刑事警察局鑑證
    結果，其中膠筏碎片木板上紅色漆（經該局編號為Ａ）呈較暗之棕紅色擦痕含漆
    物係檢出碳、鈦、鋅、鎂、鋁、氯、鈣、鐵、銅等元素，福音號漁船船首碰撞處
    油漆採樣檢體二包即（該局編號Ｂ、Ｃ）所含較明亮血紅色漆片所含之碳、鈦、
    鈉、鎂、鋁、氯、鈣、硫等元素不符，膠筏碎片上之紅色漆與漁船船首採樣之疑
    似紅丹漆二者均為紅色，惟二者所含元素不同，應屬不同之油漆；又經於福音號
    漁船所採之疑似藍色油漆（即卷附照片十）經送驗含有藍色漆層及黑灰色漆層，
    此有該局八十五年十二月二十七日刑鑑字第八三八六號鑑驗通知書一紙附卷可按
    （八十五年偵字第二九０三五號偵查卷第十五─十七頁），而被害人林義三之膠
    筏上之藍色油漆並未自採得撈獲物上採得樣本，自無法認定福音號上之含有藍、
    黑灰色漆層部分之油漆部分，即為被害人林義三膠筏所留。再參以油漆所含元素
    除在實驗室內經強烈核化學反應方能改變原有元素種類，而在海面上或在一般正
    常環境下，絕不可能產生核化學反應使得元素種類改變，此亦有內政部警政署刑
    事警察局八十七年五月十一日刑鑑字第二一三七一號附於本院卷內可稽，是以
    自訴人認被告之福音號漁船上之紅色油漆為被害人林義三膠筏上之紅漆，不足採
    信，至於藍色油漆部分，則無證據證明為膠筏上之藍色漆。
  (二)被告之福音號漁船之船首雖因撞擊而受損，固有照片附卷可按，惟被告自警訊起
    即辯稱係與一貨輪相碰所致，此部分辯解始終一致，並據同船之船員史中於警訊
    、偵查及原審均作相同之供承（史中部分業經原審判決無罪，自訴人未上訴而確
    定），況且八十五年十月十二日晚間十一時二十分至同月十三日下午五時二十分
    許，於北緯二十二度五十七分、東經一百二十度八分附近海域確有一船籍國不明
    之「達易」號貨輪為避風而泊於該處，此有台灣省政府交通處高雄港務局安平辦
    事處八十六年六月十七日八六安港港字第一一二四號函及高雄、基隆、台中港務
    局函文附卷可稽（原審卷第四十六、四十七頁、第六十一、六十二、七十七頁）
    ；嗣經自訴人透過徵信社而查出上開「達易」號貨輪應係巴商譯達航業股份有限
    公司所屬船籍為巴拿馬國籍之「達譽」輪（ＬＥＡＤＥＲ  ＨＯＮＯＲ），嗣經
    證人即達譽輪之船長張松雄於本院調查中證述：全船所有我和另一位船員會講國
    語、台語，但我不知他（指另一位會講國、台語之船員）之姓名，航海日誌是我
    寫的，八十五年十月十二日海上風浪很大，我們在安平港停泊：：：沒有人向我
    報告碰撞一事（本院八十七年六月二十六日訊問筆錄），而被告自警訊起即供述
    與之碰撞的人出來是否在打瞌睡等語，經本院再函譯達航業股份有限公司，而
    查得達譽輪上開停泊於安平港之航次，除船長張松雄外，尚有輪機長黃慶壽會說
    國、台語，此有本院八十七年七月七日函，譯達航業股份有限公司八十七年七月
    十三日繹發字第０七一三號函附於本院卷內可按，再經傳訊證人黃慶壽於本院調
    查中證稱：「我來作證前，公司有電話告訴我法院來函查停泊的日期：：：我發
    現碰撞的聲音，出來查看，出來他們，他們是船頭來撞我們（船尾），黑暗中
    沒有看到船名，我們船沒有受損，所以沒有特別報告，我們的船是黑色，黑暗中
    沒有看到人的長相，不認識被告等語（本院八十七年七月三十一日訊問筆錄），
    而以證人黃慶壽並非被告聲請傳訊之證人，係因自訴人查報達譽輪之船公司，再
    依證人張松雄之證述，始由本院依職權函查得知而傳訊之，被告與證人黃慶壽並
    不相識，且被告又未聲請閱卷，事前並不知本院傳訊證人黃慶壽，自無與證人黃
    慶壽為勾串證言之可能，證人黃慶壽所為上開證言應為可採。再比照福音號船長
    史中於警訊中供述，福音號所撞擊之貨輪船身是黑色：：：：福音號是船頭駛撞
    該船（指貨輪）的船尾等語（警卷第十一頁），核與證人黃慶壽證述所撞擊之情
    節相符，足認被告所辯其福音號船首之尖端斷裂係因撞擊達譽輪，應可採信。
  (三)自訴人所指譯達航業股份有限公司原函覆本院，達譽輪所僱請之船上工作人員祇
    有船長為國人，證人黃慶壽顯非該船輪機長云云，惟查，證人黃慶壽於本件航次
    中雖為該輪之輪機長，已於前述，惟因其於八十六年五月四日即已自繹達航業股
    份有限公司離職下船，此有該公司八十七年七月十三日前開理由五(二)函附卷可按
    ，而本院當時函請該公司查詢並未指明係本件航次，僅指達譽輪上之人員，有本
    院八十七年五月十八日函附於本院卷內可按，是以該公司係就達譽輪現所僱請人
    員予以函覆而未載證人黃慶壽在內，此由本院再函查本件航次情形，始查出證人
    黃慶壽，已於前理由五(二)中明。至於證人即船長張松雄雖未知碰撞一事及航海
    日誌未予記載碰撞，固據證人張松雄證述在卷，並有該日航海日誌影本附卷可按
    ，惟證人黃慶壽已明確證述因達譽輪未受損固未予記載，再參以被告亦自警訊即
    坦承係因其打瞌睡過失碰撞達譽輪而受損，顯被告亦自知理虧不欲向達譽輪追償
    ，因而證人黃慶壽未予報告船長張松雄碰撞一事，航海日誌未予記載，亦符合常
    理。
六、再查被告於原審已呈照片及本院前審另呈照片可知福音號漁船之撞傷，並非撞到
    膠筏所致：
 (一)福音號漁船船首呈六十度斜角，船首上翹，此高度與被撞沈膠筏同類型之膠筏互
    相比對以觀，若果互相撞擊，撞擊點應在漁船船前吃水線處，不可能在漁船最上
    端船首處發生撞擊。從福音號漁船撞擊在船首上翹處最嚴重，可知兩者不可能有
    撞擊情事發生。
  (二)八十五年十月十三日風平浪靜，死者家屬臆測因海上風浪大，膠筏上浮致與漁船
    相撞擊，亦屬無據，因膠筏若因風浪上揚，漁船也會隨風浪上浮，膠筏其高度終
    亦不可能與漁船船首齊高。況若因風浪使膠筏上浮，其前進力量必弱，亦不可能
    撞擊漁船船首使成碎裂，更因其推進力量達於船首下兩側平均有裂縫出現。
  (三)高雄縣警察局湖內分局鑑識小組就漁船因撞擊貨輪所刮損之油漆痕跡及管筏本身
    之油漆送請內政部警政署刑事警察局為鑑定比對，其鑑定結果並非膠筏所有，亦
    見雙方並非有撞擊情事，有該局八十五年十二月廿七日刑鑑字第八三八六一號鑑
    驗通知書一紙附於台灣高雄地方法院檢察署八十五年偵字第二九０三五號偵查卷
    第十五頁可稽。
七、本院再次傳訊證人黃慶壽則結稱：我原在達譽輸擔任輪機長，現已離職，在富翔
    公司上班，擔任經理。據我了解達譽輪原來所屬的譯達公司已經解體，這艘達譽
   輪不知道已經賣到那裡了。當時達譽輪發生碰撞的事情，因為當時並不是我值班
    ，而且當時漁船碰撞，而我們的達譽輪並沒有損傷，所以我們並沒有報告船長，
    所以船長也就沒有在航海日誌裡面記載。至於航海日誌末端航海日誌末端英文記
    載ＣＨＩＥＦ  ＯＦＦＩＣＥＲ，那是船上大副的意思，並不是我的名字，也不
    是船長的意思，本船船員只有我與船長是中華民國國籍的人，其他都是緬甸籍的
    人。至於航海日誌日內記載ＭＡＳＴＥＲ與ＣＨＩＥＦＯＦＦＩＣＥＲ欄內所簽
    名字，並非我所簽名的，那是分別由大副與船長簽名的，我當時僅是每天寫輪機
    日誌，都是由大管輪寫的，呈給我審查後簽名的。當時漁船碰撞達譽輪後，我有
    叫人下去檢查船尾被撞的部分，結果我船是沒有任何損害，所以我們就就算
    了。達譽輪有六千多噸，可載重五千四百噸的貨物，當時都是前往日本載運水泥
    回臺灣。如有超過載重量，船會翻覆。當天達譽輪船尾被漁船碰撞後，船長及大
    副都已休息了，我剛好還在看電視，所以才會出去處理。因為達譽輪並無任何損
    失，所以才在當天中午向船長提起這件事，如果船有受損的話，我一定會紀錄碰
    撞的船名，並要求他們賠償，同時會向港務局報告。又當時天很黑，有看到一個
    人從駕駛台出來查看，然後他們就把船開走。我們檢查的結果達譽輪並沒有受損
    ，所以也就沒有在查那艘船的去處。如果我們的船有受損的話，縱然撞我們的船
    跑掉，我們也會用望眼鐘查出肇事船隻的船名，以利追償。如果跑得太快，看不
    到船名，我們也會向港務局報告，並說明來撞船隻的狀況，請他們來處理。而當
    時發生船舶碰撞的時候，我們並沒有確實去查看我們船上是否有油漆剝落，只是
    檢查的人有用手電筒檢查的結果，告知說並沒有關係，因為我們當時重點是注意
    有否船隻被撞破情形而已。達譽輪被碰撞的位置是在船隻的右舷，如果我們的輪
    船發生事故時，一般我們都要將事故發生的情形用口頭船長，但是本件是因為漁
    船小擦撞，並無大礙，船長又在睡覺，所以在事後在吃飯的時候，我們是有向船
    長提起本件事情，但是因為是小事，也就沒有在航海日誌裡面紀錄等語，由上觀
    之，達譽輪於右述時地確有遭受漁船碰撞之情事，因本身並未受損，故未進一步
    追究碰撞之船隻，而當時船長已睡覺，故黃慶壽未立即向船長報告，僅於當天中
    午口頭向船長提起，由於本件碰撞情形尚屬輕微，且達譽輪並未受損，而肇事漁
    船亦已離去，無法得知船名，故船長張松雄未於航海日誌上記載被漁船碰撞之事
    ，乃屬常情。是尚難僅以航海日誌未記載被碰撞之事實，遽認達譽輪於右述時地
    未受福音號漁船碰撞。
八、另查自訴人所提之全波興漁船與福音號漁船同型，與貨輪相撞，船頭全毀，被告
    之福音號竟只有船頭折裂云云，惟兩船碰撞所生毀壞程度，應視碰撞時之各船時
    速、風浪情形、方向等等因素而定，自難以他船碰撞結果推測本件福音號如撞擊
    達譽輪，不可能僅生本件損壞。被害人林三義所駕駛之管筏事後於該海域附近經
    人撈獲膠管碎片、加速控制器、漁網、船尾架上橫木連桿等物，固經證人郭水盛
    、曾金福、施宗仁、王清浩、邱清吉、黃文忠等人到庭述在卷，惟此僅能證明林
    三義之管筏或已發生沈沒之事，尚不足以證明係被告福音號所為。另證人鄭金隆
    亦僅證述經撈回之捕蝦工具係林三義所有，亦無法以此認定被告有右揭犯行。自
    訴人於本院調查中聲請向海巡署查證興達港附近南北之漁港如安平港、高雄港等
    在案發當時即八十五年十月間出港作業船隻，返港時遭受碰撞之船隻有幾艘，名
    稱如何﹖惟查被告所屬之福音號漁船於上述時地確有與達譽輪碰撞之情事，已如
    前述，自無再作上述查證之必要，併此明。另自訴人又聲請本院依內政部警政
    署刑事警察局八十七年五月十一日（八七）刑鑑字第二一三七一號函（說明五）
    之建議，將相關證物移送請複驗及函請達譽所屬公司即巴商繹達航業股份有限公
    司提供達譽輪船身所有油漆採樣或油漆製造商提供其船身油漆成份，與扣案採取
    樣品一併送請刑事警察鑑驗等情，惟查達譽輪於上述時地遭受福音號漁船碰撞之
    情事，已如前述，自無再採其船身油漆送請鑑驗之必要。且本案發生後，已由警
    方採取福音號漁船上之油漆、膠筏碎片、油漆送請刑事警察局鑑定本件被害人失
    蹤案是否為福音號漁船所肇事，經鑑定結果，並無法證明係福音號漁船所為，此
    有該局八十五年十二月廿七日刑鑑字第八三八六一號鑑驗通知書一紙在卷可稽。
    再查依偵查卷第十三、四頁所附之照片五張觀之，其中有被害人所駕駛同型之膠
    筏及福音號漁船，兩者高度相距甚大，如被害人所駕駛之膠筏係福音號漁船所撞
    沈，則漁船之船身底部必會留下撞擊痕跡，然福音號漁船並無上開痕跡，足證福
    音號漁船並無撞擊膠筏之情事甚明。又查福音號漁船前方隆起之尖角部分遭受嚴
    重撞毀，以膠筏及福音號漁船高度相差懸殊，若有碰撞情事，福音號漁船前方尖
    角不可能會受損，亦即福音號漁船須撞擊比其船隻較高之船隻，始會造成船身尖
    角之毀損，足證福音號漁船前方之尖角部分受損係撞擊達譽輪貨輪所導致，應無
    疑義，由上可知，被害人所駕駛膠筏應係遭受不詳大型船隻所撞沈，非福音號漁
    船所為，至為明確。是自訴人上開各項聲請顯無必要，附此明。
九、綜上所述，被告所辯上情，經調查結果，堪以採信。此外，復查無其他確切證據
    足證被告犯罪，應認不能證明被告犯罪，則原審所為被告無罪之諭知，並無不當
    。自訴人上訴意旨，仍執陳詞，指摘原判決不當，為無理由，應予駁回。
據上論斷，應依刑事訴訟法第三百六十八條，判決如主文。
中    華    民    國      九十      年       九       月     二  十     日
                              臺灣高等法院高雄分院刑事第三庭
                                  審判長法官  莊秋桃
                                        法官  陳中和
                                        法官  謝宏宗
右正本證明與原本無異。
自訴人如不服本判決，應於判決送達後十日內向本院提出上訴狀，其未述理由者並
應於提出上訴狀後十日內向本院補提理由書（應附繕本)。
                                      書記官  王秀娟
中    華    民    國      九十      年       九       月     二十一     日
                                                                  Ａ


司法院資訊處製作；財團法人民間司法改革基金會備份。
